【裁判字號】    98,消債更,59
【裁判日期】    980319
【裁判案由】    更生事件
【裁判全文】
臺灣臺南地方法院民事裁定            98年度消債更字第59號
聲  請  人
即  債務人    甲○○
上列當事人因消費者債務清理事件聲請更生，本院裁定如下：
    主  文
聲請駁回。
聲請費用由聲請人負擔。
    理  由
一、本件聲請意旨略以：聲請人前曾依照中華民國銀行公會會員
    辦理消費金融案件無擔保債務協商機制，約定自民國（下同
    ）95年 7月起，每月應還款金額為新台幣（下同）17,852元
    ，分60期，利率 9.88%，至全部清償為止，協商當時因玉山
    銀行債權無法加入協商，每月須另繳6,000元，在繳了2期之
    後，但薪水不夠繳納，因而毀諾，嗣於97年 9月間向國泰世
    華商業銀行再次申請一致性協商，協商條件為分80期，利率
    8%，每月還款3,863元，6家銀行協商後也大約要15,000元左
    右，以現在薪水根本無法負擔，再加上公司政策，現在加班
    只能回補無薪休，而不能領現金，且現在公司也只有上正常
    班，沒有班可加，而且還要再繼續休無薪假，因此已無法答
    應任何協商條件，爰依消費者債務清理條例第3條、第151條
    第 5項但書之規定提出財產及收入狀況說明書、債權人清冊
    、債務人清冊，聲請更生等語。
二、按債務人與金融機構協商成立者，不得聲請更生或清算，但
    因不可歸責於己之事由，致履行顯有重大困難者，不在此限
    ；本條例施行前，債務人依金融主管機關協調成立之中華民
    國銀行公會會員辦理消費金融案件無擔保債務協商機制與金
    融機構成立之協商，準用前項之規定，消費者債務清理條例
    第151 條第5項、第6項分別定有明文。又聲請更生或清算不
    合程式或不備其他要件者，法院應以裁定駁回之，但其情形
    可以補正者，法院應定期間先命補正，復為同條例第 8條所
    明定。衡諸債之關係，係以當事人間之信賴關係為基礎，為
    社會經濟組織之重要支柱，故當事人於以法律行為追求自己
    之利益之際，亦應顧及對方之利益，並考量債權債務在社會
    上之作用，本於誠實及信用之原則，行使債權及履行債務。
    是對於已陷入經濟上困境之消費者，若任其於惡性循環之債
    務窘境中生存，將衍生嚴重之社會問題，難以維持安定之社
    會經濟秩序，故為兼顧債權人、債務人雙方之利益，對陷於
    經濟上困境之消費者，乃允其於消費者債務清理條例施行後
    ，得選擇以重建型之更生程序或清算型之清算程序清理其債
    務，藉以妥適調整債務人與債權人及其他利害關係人間之權
    利義務關係，保障債權人獲得公平受償，並謀求消費者經濟
    生活之重建復甦機會。惟對於已與金融機構協商成立，或於
    本條例施行前，已依金融主管機關協調成立之中華民國銀行
    公會會員辦理消費金融案件無擔保債務協商機制與金融機構
    成立協商之債務人，若非因不可歸責於己之事由，致履行顯
    有重大困難，自有違債權契約為誠信契約之本旨，故依消費
    者債務清理條例第151條第 6項準用同條第5項前段之規定，
    不得聲請更生或清算，應駁回其更生之聲請，始能避免肇致
    道德危險。
三、經查：
（一）聲請人於本件更生聲請前，已依金融主管機關協調成立之
      中華民國銀行公會會員辦理消費金融案件無擔保債務協商
      機制成立協商，約定自95年7月份起，分60期，利率9.88%
      ，每月17,852元分期償還，至全部清償完畢完止，聲請人
      履行至96年 1月毀諾，有聲請人提出協議書及國泰世華商
      業銀行民事陳報狀在卷可憑，堪信為真實。
（二）聲請人主張協商成立後每月必須償還協商金額為17,852元
      ，分60期，利率 9.88%，至全部清償為止。協商當時因玉
      山銀行債權無法加入協商，每月須另繳6,000元，在繳了2
      期之後，但薪水不夠繳納，因而毀諾，嗣於97年 9月間向
      國泰世華商業銀行再次申請一致性協商，協商條件為分80
      期，利率8%，每月還款3,863元，6家銀行協商後也大約要
      15,000元左右，以現在薪水根本無法負擔，聲請人實已無
      法繼續繳款。因此有不可歸責於己致履行協商條件顯有重
      大困難之事由云云，惟查：
   1、消費者債務清理條例第151條第5、6項規定：「債務人與金
      融機構協商成立者，不得聲請更生或清算。但因不可歸責
      於己之事由，致履行顯有重大困難者，不在此限。本條例
      施行前，債務人依金融主管機關協調成立之中華民國銀行
      公會會員，辦理消費金融案件無擔保債務協商機制與金融
      機構成立之協商，準用前項之規定。」所謂因不可歸責於
      己之事由，致履行顯有重大困難之情形，應係指債務人與
      最大債權金融機構協商「成立後」，債務人之經濟狀況、
      生活等客觀事實有顯著變動者而言，亦即債務清償方案成
      立後，固由債務人按其條件履行，惟須於其後發生情事變
      更，在清償期間因不可歸責於己之事由，而有收入或收益
      不如預期或支出增加之情形，致該還款方案履行困難甚或
      履行不能，始能聲請更生或清算。此項規定旨在避免債務
      人任意毀棄已成立之協商，濫用更生或清算之裁判上債務
      清理程序，況該債務清償方案係經當事人行使程序選擇權
      所為之債務清理契約，債務人自應受該還款協議所拘束。
   2、次查：本件聲請人95年平均每月薪資所得有37,139元、96
      年平均每月薪資所得有34,534元（含各項獎金、加班費等
      ），有堤維西交通工業股份有限公司提出薪資證明附卷足
      參，可知聲請人協商成立前後收入並無重大變化。又聲請
      人主張聲請更生前兩年每月必要開支為18,796元，有聲請
      人提出之財產及收入狀況說明書在卷可稽，可知聲請人協
      商成立前後支出狀況亦無重大變化。聲請人就無擔保借款
      成立還款協商時，勢必已考量過其本身收入、支出狀況後
      決定還款之金額是否為其所能負擔。雖聲請人主張每月尚
      須負擔玉山銀行每月償還 6,000元，然玉山銀行債權既為
      協商成立時即已存在，聲請人必然已考量過其收入支出情
      況。因此本件聲請更生時收入支出狀況未有明顯不同，而
      無情事變更情形。依誠實信用原則，聲請人既已協定履約
      條件自當依約履行，縱聲請人為償還債務，必須經歷履行
      期間較不寬裕之經濟生活，然此乃聲請人於負擔債務時即
      得預見，聲請人更應樽節開支，戮力還款，自不得於與金
      融機構成立協商後，又率爾聲請依更生程序清理其債務。
   3、另聲請人主張法院強制扣薪三分之一，且因公司政策之故
      ，目前仍休無薪假，因此已無法答應任何協商條件云云，
      查聲請人於 96年1月即毀諾，已如前述，然據聲請人任職
      公司堤維西交通工業股份有限公司陳報狀所述，債權銀行
      係於96年6月始強制扣薪，聲請人亦於聲請狀自述97年9月
      方休無薪假，聲請人所主張上開不可歸責事由均係發生於
      毀諾時點之後，顯難謂為因不可歸責於己之事由，致履行
      顯有重大困難之情形，是以聲請人持上開理由因而毀諾，
      自有未洽。
（三）又聲請人自陳聲請前二年內必要支出包括膳食費、交通費
      、水電費、保險費、通訊費及其他生活開支合計每月
      18,796元云云，惟查：
      聲請人主張其有投保終身壽險及意外醫療險，每月須繳保
      費2,000元，然此部分為全民健康保險以外之保險契約，
      於聲請人負債而無法清償之情形，此保險費之支出既非為
      維持聲請人生存之必要費用，難認係屬聲請人必要之支出
      ，依行政院內政部所公告98年度臺灣省低收入戶最低生活
      費用每人每月為9,829 元，該生活費標準係按照政府最近
      一年平均每人消費支出（包括食品費、衣著鞋襪費、房租
      水電費、家居管理費、醫療保健費、交通通訊費、娛樂教
      育費及雜項支出）百分之60訂定，又按聲請人與金融機構
      之債權人成立協商後，即應本於債權契約，依誠實及信用
      之原則勉力履行之，是以，聲請人在履行債務期間，須經
      歷經濟困苦之過程，其生活開銷理當予以節制，除應積極
      開源，努力勤奮工作以增加收入償還債務外，其生活更須
      儉樸，且適當控制其生活費用支出，以達成勉力履行債務
      ，以符合公平正義及誠信原則，是以聲請人每月必要生活
      費用（包含食、衣、住、行、強制性保險等）依上開標準
      以每月9,829 元計算，始屬合理，聲請人主張每月必要支
      出為18,796元，核屬過高，不予採信。是以聲請人之收入
      扣除上開9,829 元必要生活費用，仍有餘額，難謂債務人
      於與金融機構之債權人銀行協商後，有何不可歸責之債務
      人致其履行顯已重大困難之事由存在。
四、末按債務清償方案既係經當事人於本條例施行前行使選擇權
    所合意成立之債權契約，聲請人自應受該成立之契約所拘束
    ，如認該協商成立之清償方案其後有不適當履行之情形，仍
    應誠實面對債務，以最大誠意向債權人協商謀求更合理之清
    償方案，而非輕率毀諾，逕為聲請更生清理程序。查聲請人
    既於本條例施行前與債權人國泰世華商業銀行等銀行成立協
    商，每月償17,852元，且已依協商方案履行，如事後有履行
    不便之情形，認清償方案應予適當調整，非不可經由本條例
    所規定之協商程序，再與債權人重新協商，訂定適當可行之
    清償方案。且參以97年 5月中華民國銀行公會決議，金融機
    構就曾經參加95年度債務協商毀諾客戶提供「個別協商一致
    性方案」及對有繳款困難之債務協商持續履約客戶提供「變
    更債務協商協議書方案」等語，是認聲請人自當循此途徑以
    求解決，方符合本條例兼顧保障債權人公平受償及重建復甦
    債務人經濟生活之立法目的，是以，聲請人率予毀諾，逕為
    聲請本件更生，亦有不當。
五、綜上所述，債務人於消費者債務清理條例施行前，既已與金
    融機構之債權人依金融主管機關協調成立之中華民國銀行公
    會會員辦理消費金融案件無擔保債務協商機制成立協商，且
    又無因不可歸責於己致履行顯有重大困難之事由，則其聲請
    更生，顯然違背消費者債務清理條例第151條第6項準用同條
    第5 項前段之規定，且上開欠缺又屬無從補正，從而，依上
    開說明，應予駁回其更生之聲請，爰裁定如主文。
中    華    民    國    98    年    3     月    19    日
                  民事第一庭    法  官  周素秋
上為正本係照原本作成。
如對本裁定抗告須於裁定送達後10日內向本院提出抗告狀，並應
繳納抗告費新台幣1,000元整。
中    華    民    國    98    年    3     月    19    日
                                書記官  洪育祺


司法院資訊處製作；財團法人民間司法改革基金會備份。
